【裁判字號】    89,上更(二),668
【裁判日期】    900426
【裁判案由】    偽造文書等
【裁判全文】
臺灣高等法院刑事判決                        八十九年度上更(二)字第六六八號
    上  訴  人  臺灣桃園地方法院檢察署檢察官
    上  訴  人
    即  被  告  丁○○○
    被      告  戊○○
    共      同
    選任辯護人  洪貴參
右上訴人因被告偽造文書等案件，不服臺灣台北地方法院八十三年度訴字第二二二九
號，中華民國八十四年五月十九日第一審判決 (起訴案號：臺灣台北地方法院檢察署
八十三年度偵字第一○四七九號)提起上訴，經判決後，由最高法院發回更審，本院
判決如左：
    主  文
原判決關於丁○○○部分撤銷。
丁○○○無罪。
其他上訴駁回。
    理  由
一、公訴意旨略以：被告丁○○○與丙○○係夫妻，被告戊○○為其等所生之女兒，
    因家庭生有齟齬，丁○○○、戊○○為防止丁○○○與丙○○共同努力賺取而購
    買，並由丙○○將一半所有權信託登記於丁○○○名義下之座落台北市○○街○
    段六十五號一樓、同市○○路六號房屋為丙○○取回，共同意圖為自己不法所有
    ，明知無實際買賣行為，未經丙○○同意，採迂迴方式，先將上開武昌街一段六
    十五號一樓於七十九年四月間，登記予乙○○，再移轉回高玉霜名下，復於八十
    一年十一月間，再移轉登記予己○○，又於八十二年七月間虛偽移轉為戊○○所
    有。至於上開康定路房屋，亦未經丙○○同意，於八十一年間逕由丁○○○以買
    賣為由移轉登記予戊○○，上開二間房屋之移轉登記均向台北市建成地政事務所
    辦理移轉登記，而使承辦公務員將上開不實事項登載於職務上所掌之土地及建物
    登記簿謄本及相關公文書上，足生損害於丙○○及地政機關對於地政資料管理之
    正確性。案經被害人丙○○訴請偵辦，因認被告二人共犯刑法第三百三十五條第
    一項侵占、第三百四十二條第一項背信、第二百十四條偽造文書等罪嫌等語。
二、公訴人認被告二人犯有上開犯嫌，無非係以被告丁○○○坦承上開房屋告訴人
    確出資一半，為二人共同購買，未能提出丁○○○與乙○○、己○○間之買賣
    契約書或資金流向証明，告訴人丙○○之指述等為其論據。原審判決認被告丁○○○犯有偽造及行使偽造私文書罪名，亦係以被告丁○○○於偵查中坦承上
    開康定路房屋過戶予被告戊○○係贈與，並非買賣，告訴人指訴未同意被告丁○○○代為書寫過戶同意書，告訴人之印章是被告丁○○○擅自取用，該康定
    路房屋係以買賣為原因辦理過戶予戊○○等為其論証。
三、被告丁○○○於偵查中辯稱伊自婚後（民國三十六年結婚）即含辛茹苦設攤販賣
    冰品並照顧小孩，於四十六年間夫妻二人存錢購買之漢口街房屋登記在告訴人名
    下，至七十年間購買武昌街上開房屋時，即約好登記在被告丁○○○名下，歸各
    人所有，以便被告丁○○○年老時有所依靠，後因與告訴人間夫妻關係不睦，告
    訴人一再表示不願支付生活費用與被告丁○○○，被告不得已才將該武昌街之房
    屋賣給乙○○（七十九年三月二十三日），以求取部分現金，但因念及告訴人將
    無處販賣冰品，乃又於二十餘日後買回該屋（七十九年四月十九日），要求在該
    屋賣冰之告訴人正式承租，支付被告租金，但告訴人均不置理，被告不得已才又
    在告訴人不給生活費、不給租金之情形下，再賣給大哥之兒子己○○（八十一年
    十一月十日），被告戊○○見母親養老之房屋賣掉，且父親即告訴人日後恐無販
    賣冰品之處，乃於八十二年六月三十日將該屋買回，並供父親即告訴人使用迄今
    ，被告丁○○○在出賣該武昌街六十五號一樓房屋時，係有權出賣等語（詳偵卷
    第六十三頁至第六十五頁）；至於康定路房屋（六十六年間購入），確係出賣與
    女戊○○，有戊○○支付，到期日為八十一年五月九日之一百萬元郵局支票為証
    ，當時告訴人有同意書立同意書，否則伊無法取得告訴人之印鑑章。因該屋之出
    賣人與買受人為母女關係，當時才依贈與之規定辦理相關稅捐申報，而取得財政
    部台北市國稅局核發之「免稅証明」在案，並提出該郵局支票及免稅証明書為証
    等語（按該房屋之標的價額在母女贈與之免稅範圍內）。被告戊○○則辯稱父母
    親說好台北市○○街○段八十巷七號透天厝為告訴人所有，並登記在父親名下，
    台北市○○街○段六十三號三樓房屋登記在大哥高仁和名下，是要給大哥的，武
    昌街一段六十五號二樓登記在二哥高武智名下，是要給二哥的，武昌街一段六十
    五號三樓則登記在伊名下，是要給伊的，一樓則登記在媽媽即被告丁○○○名下
    ，是要給媽媽的，康定路的房子只有房屋，沒有地本來就是媽媽的，無所謂信託
    登記問題，至於武昌街一段六十五號一樓房屋，伊後來發現母親將該屋賣掉，內
    心不捨，乃籌錢向表哥己○○買回，伊有找到六百多萬元之價金支付証明，其餘
    証明因時日久遠，當時亦不知會有糾紛，故未保存等語（詳偵卷第八十六頁背面
    、及第一一七頁）。經查：
    (一)告訴人於八十三年五月六日告訴狀中稱：伊因經營「雪王冰淇淋」生意，於七
      十年底購買台北市○○街○段六十五號一樓房屋，登記在妻即被告丁○○○名
      下，於七十四年十月間購買該屋二、三樓房屋，二樓房屋登記在子高武智名下
      ，三樓房屋登記在女戊○○名下，一樓則由被告使用販賣冰品迄今等語（詳偵
      卷第一頁背面）。但查：
      告訴人於偵查中先坦承被告丁○○○有與告訴人一起賣冰淇淋及照顧小孩（
        詳偵卷第六十一頁背面），又稱上開房地被告丁○○○出資四成五、是由伊
        出面購買，用伊名義之支票支付（詳偵卷第八十六頁背面），核與被告丁○○○於偵查中稱上開房地是伊與告訴人二人共同經營生意賺錢購買的、伊與
        告訴人各出一半的錢購買，或其後改稱是被告出資七分，告訴人出資三分的
        等語接近（詳偵卷第五十九頁、第八十六頁背面、第八十九頁背面）；告訴
        人於本院前審中亦稱：「房子登記在被告丁○○○名下，是因為丁○○○說
        怕孩子長大後沒保障，因此才登記在丁○○○名下，但房子是我出資買的」
        等語（詳本院上訴字卷第三十九頁筆錄），於本院中則稱：「武昌街之房子
        仍由伊占有使用做生意，康定路之房子剛開始出租由我辦理，收到租金我交
        與我太太，之後就由她自己去出租，開始是七十三、七十四年出租的」等語
        （詳本院卷第四十四頁），由是足見告訴人於與被告丁○○○共同出資購買
        本件武昌街一段六十五號一樓房地及康定路六號房屋時，於登記在被告丁○○○之名下時確有要給與丁○○○養老之意，其有於購買之初即贈與自己出
        資部分與被告丁○○○之意思，僅武昌街之房子暫由告訴人使用，而康定路
        之房子則立即由被告丁○○○收益等情，應屬無訛，告訴人嗣於本院中稱沒
        有要把房子給被告丁○○○云云，顯係事後反悔之詞，要無可採。
      証人即告訴人與被告丁○○○之長子高仁和於偵查中到庭証稱：「他二人（
        指父母）共同做事業，但是母親工作得較多」、「當時是說好給我武昌街一
        段六十三號三樓房屋，武昌街一段六十五號二樓是給高武智，三樓是給戊○○，是贈與之意思」、「武昌街一段六十五號一樓是丙○○同意說要給丁○○○的，擔心孩子不孝順，做為老本，意思就是丁○○○可以全權處理房子
        」等語（詳偵卷第八十九頁背面、第九十頁筆錄）。
      告訴人與被告丁○○○之長媳高唐玉潔於原審中証稱：「我六十八年嫁過去
        以後，就常常聽他們講康定路的房子要移轉給戊○○」、「我好像聽我公公
        講，那房子是我婆婆的，要由她自己處理」、「我聽到丙○○因肝病回來，
        手不方便，叫丁○○○自己去拿印章」等語（詳原審卷第一六三頁正面、第
        一六頁正面筆錄）；於本院更(一)審時亦到庭為同上之証言（詳本院更(一)審卷
        第一○一頁正面）。
      核証人高仁和之上開証言與被告戊○○上開購買房屋時即說好房屋給何人再
        為登記等辯詞相符，並有被告戊○○於八十三年六月二十八日具狀之家族財
        產登記詳細情形及土地及建物登記簿謄本在卷可按（詳偵卷第六十九頁至第
        七十六頁），以証人高仁和、高唐玉潔分別為告訴人之長子及長媳，其二人
        與告訴人及被告丁○○○之關係係極為密切之家人，於家人相處中獲悉上開
        証言，乃極為正常、自然而屬可能，彼二人同為晚輩，面對父母、公婆之事
        ，當無偏頗任何一方之理，其二人之証言，當可採信；故証人高仁和、高唐
        玉潔二人之証言，正足以佐証証明被告家族中財產分配情形確如登記所示，
        及確曾聽聞告訴人稱康定路之房子為被告丁○○○所有，被告丁○○○有權
        處理。茲以告訴人坦承與被告丁○○○二人共同經營、販賣冰淇淋生意，被
        告丁○○○並負責照顧小孩，二人之長子復於原審中出庭証言被告丁○○○
        為家庭之付出較多等事証，及參照上開房屋登記名義之分配情形，父母、子
        女均各有一不動產，雖母親多出一間無土地之康定路房屋，但告訴人則自始
        使用該武昌街六十五號一樓之店面經營冰淇淋生意迄今，亦為告訴人所不爭
        執，故上開不動產之分配，與被告丁○○○及告訴人夫妻間共同為家庭之付
        出程度相當，亦堪稱公平，而與社會上父母購入多餘房屋時，常事先分配財
        產再據以辦理登記之常情吻合，此外，參照八十一年五月九日被告丁○○○
        移轉康定路房子與二人之女戊○○時使用之告訴人印章，確為告訴人之印鑑
        章一節，亦告訴人所是認（詳原審卷第一五五頁背面），以印鑑章乃個人重
        要文件，常態上應屬告訴人保管，為他人不易取得之物，証人高唐玉潔於本
        院更(一)審時亦証稱：「很重要的（指法官訊問的印章）我公公都放在自己身
        」等語（詳本院更(一)審卷笫一○一頁背面筆錄）；經綜合以上各項事証判斷
        ，應認証人長子、長媳之上開証詞及被告戊○○之上開辨詞為真實可採。
      從而本件武昌街一段六十五號一樓房屋及康定路房屋，於購入登記初始，告
        訴人即有將之歸屬被告丁○○○單獨所有，於告訴人出資範圍內，告訴人有
        夫妻間贈與之主觀意思，當甚明確，故而本件武昌街一段六十五號一樓房屋
        及康定路六號房屋，於購入之初，登記與被告丁○○○之時，即為被告丁○○○單獨所有之財產，自不受當時二人夫妻財產制之限制，當甚明確，而堪
        認定，被告二人辯稱上開二房屋為被告丁○○○所有，其有絕對之處分權，
        就康定路房屋部分，告訴人亦事先有同意丁○○○移轉與二人之女戊○○一
        節，亦均堪採信，被告丁○○○於移轉康定路房屋時提出其上有告訴人印鑑
        章之同意書，當係告訴人授權之下所為，應堪認定，告訴人日後因與被告丁○○○感情不睦，致否認該同意書之授權製作，應屬事後反悔之詞，殊無可
        採，並無積極証據足以証明被告丁○○○有偽造告訴人名義之同意書或背信
        、侵占等犯嫌，至堪認定。
    (二)被告丁○○○雖於偵查中曾稱：「八十一年五月的移轉契約（指八十一年五月
      九日康定路六號房屋被告二人間之移轉）是贈與不是買賣」等語（詳偵卷第一
      ○七頁背面），但於原審中則稱康定路的房子是要賣給戊○○的，偵查中所言
      是忘記了（詳原審卷第一三九頁正面），嗣於原審中以書狀稱：康定路之房屋
      ，確係出賣與其女戊○○，有戊○○支付，到期日為八十一年五月九日之一百
      萬元郵局支票為証，但因出賣人與買受人為母女關係，仍應依贈與之規定辦理
      ，而取得財政部台北市國稅局核發之「免稅証明」，有其提出之該郵局支票及
      免稅証明書各影本一紙在卷可証（詳原審卷第一五一頁之郵局支票影本、第一
      五三頁之贈與稅免稅証明書影本）。由是足見被告丁○○○就康定路之房屋究
      竟係贈與或買賣，實前後供述不一，以被告二人間為直系血親之母女關係，母
      女間之買賣縱使為真正買賣，依法亦需申報贈與稅，故該次買賣確有依法申報
      贈與，並取得贈與稅之免稅証明等情，除有被告丁○○○提出之上開以被告丁○○○為受款人之Ｊ0000000號郵局支票影本外，尚有贈與稅免稅証明
      書各影本一紙為証，且証人即替被告二人辦理康定路房屋過戶手續之代書黃碧
      霞於原審中到庭結証稱：「本件房屋是要賣給戊○○，因為屬三親等內之買賣
      ，所以有申報（贈與稅）免稅証明」等語（詳原審卷第一六二頁正面），由是
      足見，本件除有買賣之情事外，並於稅捐上辦理贈與之相關手續，當甚明確，
      以被告丁○○○乃民國九年出生之婦人，於八十一年五月九日本件康定路房屋
      移轉給其女戊○○之時，亦有七十餘歲，故八十三年間告訴人提出本件告訴時
      ，被告丁○○○因受年紀記憶及上開又贈與、又買賣之複雜過戶過程等因素之
      影響，致供述前後不一，應屬合乎事理之常，故尚不能以被告丁○○○於偵查
      初始稱康定路房屋係贈與，非買賣云云，即認定被告二人以買賣之原因關係辦
      理康定路房屋之移轉登記，必屬虛偽，而有明知不實事項使公務人員登載不實
      之偽造文書犯行。
    (三)被告戊○○於原審中雖先稱：「康定路六號房屋是我媽媽登記給我，我不清楚
      」（詳原審卷第三十六頁正面）；嗣又稱過戶時伊人在美國進修，但伊母親有
      打電話來說過戶事，並說這個要錢，伊後來回國後陸陸續續有付錢等語（詳原
      審卷第一三八頁背面、第一三九頁正面），以該康定路房屋之過戶手續全由被
      告丁○○○一人辦理，被告戊○○當時人在美國並未曾出面，証人即辦理康定
      路房屋過戶手續之代書黃碧霞於原審中亦稱：「當初是丁○○○要來移轉，戊○○並未出面」等語（詳原審卷第一六二頁），足見被告戊○○於原審調查時
      初稱：「康定路六號房屋是我媽媽登記給我，我不清楚」云云，應係指移轉之
      初及移轉之手續等節無誤。但告訴人自承與被告丁○○○感情不睦，亦未再照
      顧被告丁○○○，被告戊○○則稱伊一直未結婚，已與母親共同居住二十年，
      均係由伊照顧母親之生活等情，則被告戊○○以被告丁○○○子女三人中一人
      之身份，獨立照顧母親之生活，其主張日後陸續支付金錢與母親即被告丁○○○，應屬可採，此外，並有原審卷第一五二頁以被告丁○○○為受款人之一百
      萬元郵局支票影本為証，被告戊○○既付出超過其扶養義務三分之一之力量照
      顧母親，並提出有支付一百萬元郵局支票，由丁○○○提示兌現，而該郵局支
      票確係戊○○申領者等情，有郵政儲金匯業局九十年二月六日函及該支票正背
      面影本及該局九十年二月二十日函及戊○○帳戶資料影本等在卷可按（詳本院
      卷第一七三頁、第一七四頁、第一七七頁、第一七八頁），則被告戊○○確有
      支付現金一百萬元予丁○○○，並有照顧、扶養丁○○○之生活，戊○○屬有
      償取得該康定路房屋，至堪認定，從而該次被告母女間康定路房屋之移轉原因
      事實登載為「買賣」，應與事實並無違背，公訴人及告訴人主張該次移轉原因
      事實為贈與，即非可採。被告二人就康定路房屋之移轉，並無明知不實事項而
      使公務員登載不實之情事，應堪認定。
    (四)關於武昌街街一段六十五號一樓房屋輾轉以買賣之原因移轉予証人乙○○、被
      告丁○○○、証人己○○及被告戊○○等人之事實，是否均為虛偽之假買賣，
      應由公訴人提出具體証據証明之。若公訴人未能提出具體之積極事証以証明被
      告與乙○○等人間之買賣為虛偽不實，尚不能以被告事後無法提出相關之資金
      証明，即論定被告丁○○○之出賣、買回等行為必屬虛偽不實。又若不動產過
      戶雙方雖無真正之金錢移轉，但出於特定目的而雙方真正辦理不動產之移轉時
      ，其不動產之移轉，並無虛偽之處，至其移轉之原因買賣關係雖有不實，但基
      於不動產移轉登記乃物權行為，依物權無因性之理論，只要物權之移轉事實為
      真正，即不對管理不動產物權變動之地政之管理發生損害，此從信託法未立法
      前，地政機關不接受當事人雙方以信託作為移轉原因事實加以登記，亦不接受
      其他不違反民事法或不違背善良風俗，但非地政機關制式移轉原因事實之移轉
      原因，作為登記項目之情形相同，故除移轉者有故意詐害其債權人，以損害債
      權人為目的，而有他人（即債權人）因為不實之移轉原因登記事實而受損害者
      外，單純之移轉登記原因與事實不符，但雙方移轉物權之真意並無不實，而為
      真正時，地政機關關於不動產物權發生、變動之管理之正確性，並不因而發生
      影響。核先敘明。
 依偵卷附本件房屋及土地登記簿謄本所載，被告丁○○○與乙○○之買賣原
        因關係發生在七十九年三月二十三日，移轉日期為七十九年四月十六日；乙○○再移轉回給被告丁○○○之買賣原因發生日期為七十九年四月十七日，
        移轉日期為同年四月三十日，被告丁○○○再出賣給己○○之日期為八十一
        年十一月十日，移轉日期為八十一年十一月二十三日，被告戊○○向己○○
        買回之日期為八十二年六月三十日，過戶移轉日期為八十二年七月三十日，
        此有各該謄本在卷可按。足見被告丁○○○出賣房地與「乙○○」並將之買
        回之時間相去僅一天，即過戶完畢第二天即行買回，核與被告丁○○○辯稱
        告訴人不肯給予生活費，伊才想要賣掉該屋取得現金在身，但賣掉後又想到
        告訴人將無處販賣冰淇淋，才後悔又買回，希望告訴人能以承租之方式支付
        租金，以保障被告丁○○○之生活等出賣、買回之情節相合，以出賣、買回
        之時間相去一天，自無所謂交屋或全部價金支付之資金流程，被告丁○○○
        以時間久遠，或未知日後會有糾紛，致未保存相關文件為証等語，即與社會
        常情相符，而堪採信。
      雖買受名義人乙○○之姊甲○○、王美鶴二人於本院前審中到庭証稱乙○○
        於六十八年間起即患有精神分裂症，他從高中就發病，後來曾當警察，但生
        活還靠姊姊資助，他沒有能力購買不動產等語（詳本院上更(一)卷一第八十頁
        至第八十一頁）；乙○○之家人陳王美玉於原審中並提出診斷証明書，記載
        乙○○係於八十一年八月五日至關渡療養院應診，病名為「二九五精神分裂
        性精神病」（詳原審卷第九十頁）；乙○○之姊甲○○於台灣台北地方法院
        檢察署八十五年偵字第一六八三號本案告訴人對乙○○告訴偽造文書案中到
        庭作証稱：「乙○○於七十八年間即陸續在住院，診斷一直是精神分裂，應
        該不會做這種事（指與丁○○○發生買賣關係）」、「他不可能去簽合約」
        ；証人王美鶴並於該次偵查中稱：「我哥乙○○一直未工作，醫藥費都是兄
        弟姊妹負責」等語（均詳本院更(一)卷二第十頁偵查筆錄影本）；於台灣台北
        地方法院檢察署八十五年偵續字第四一二號本案告訴人對乙○○告訴偽造文
        書案中，甲○○、王美鶴亦到庭作証稱：「乙○○會出去，但情形我不知道
        」、「可以講話，但判斷能力有問題」等語，另乙○○之母王黃得於該偵續
        字案中証稱，乙○○之身份証平時由伊代為保管乙○○出去找工作就拿出去
        ，至於何時遺失，不知道，是要用到時才發現遺失，由弟王進豊幫他辦申請
        補發，於八十一年八月五日有申請補發身份証，乙○○沒有錢，不可能向丁○○○購買該不動產等語，並提出該補發之身份証供檢察官影印後附於該偵
        查卷（詳本院更(一)卷二第十五頁、第十六頁及十九頁、第二十頁正面偵查筆
        錄影本），由是足見王志進雖自七十八年間即因精神分裂症而陸續住院，並
        無資力可向被告丁○○○購買本件不動產，但乙○○曾於八十一年八月五日
        前不詳時間遺失身份証，則為明確之事實。以被告丁○○○之前於本院更(一)
        案中則表示「不知乙○○有病，他人好好的」等語（詳本院更(一)字卷一第一
        ○○頁背面），表示承買人乙○○之精神狀況並無異；而証人即承辦該次買
        賣過戶手續之代書江素美則於王志被訴偽造文書案偵查中亦當場表示無法確
        定甲○○提出之乙○○身份証上相片之人是否即為前來辦理買賣之承買人等
        情（詳本院更(一)卷二第十一頁正面偵查筆錄影本），並參照乙○○母親、姊
 妹等人之上開供述及乙○○曾有身份証遺失補辦之事實等節觀之，該前來辦
        理買賣手續，向丁○○○購買上開房地之「乙○○」是否確為乙○○本人，
        而非他人以乙○○之身分証冒充等情，雖非無疑，而有查明之必要。
      本院經函查結果，証實乙○○目前仍因患有「精神分裂症，妄想型」疾病，
        有妄想及暴力傾向，無法痊癒，已到退化程度，無法處理事務，病情時好時
        壞，始終無認知程度等情，有福心精神科診所八十九年八月四日診斷証明書
        在卷可按（本院卷第二十四頁）；而台北市立療養院則函復本院稱，依乙○○之病歷記載，乙○○於六十二年十二月七日至該院初診時之症狀為現實感
        及自我感消失，至七十五年七月十八日起不規則追蹤治療，並曾於七十七年
        五月二十日至同年八月四日，七十七年十一月二日至同年月十八日二次住院
        治療，住院期間病情穩定，出院後自八十一年二月至八十五年四月間未有門
        診紀錄，最後一次門診時間為八十六年十月七日，目前診斷為精神分裂症等
        語，有該院八十九年八月一日函在卷可考（詳本院卷第二十五頁）；台灣大
        學附設醫院則函復稱：乙○○於五十七年一月間即前往神經部門診就醫，臨
        床診斷懷疑為憂鬱症等語（詳本院卷二十六頁台大醫院八十九年八月十八日
        函），由上乙○○求診之紀錄可知，乙○○在七十九年三月間本件武昌街一
        段六十五號一樓房屋過戶時，並未住院，病情是否達到無法言語或處理事務
        之程度，亦不明確，但依本院向台北市中山區戶政事務所函調乙○○申請印
        鑑証明之紀錄，發現乙○○在七十九年三月十九日、七十七年七月三十日均
        有申請印鑑証明之紀錄，其第二次申請印鑑証明之時間恰與本件武昌街房地
        過戶之時間吻合（詳本院卷第五十三頁至第五十六頁）；而証人即承辦被告
        丁○○○與乙○○房屋過戶手續之代書江素美於原審中到庭結証稱：「他們
        （指乙○○）有說要買並當場蓋章」、「價格不清楚，但蠻高的」、「契約
        上有記載繳錢之期，我記得有現金，那麼久了，不記得了」（詳原審卷第七
        十八頁筆錄），代書蔡東作亦於原審中到庭証稱：「有看到私契及金錢交易
        ，權狀有下來，還有尾款」、「（權狀下來是）到我那裡交的，分四次繳款
        」等語（詳原審卷第七十八頁背面、第七十九頁正面），於台灣台北地方法
        院檢察署八十五年偵字第一六八三號告訴人丙○○對乙○○告訴偽造文書案
        中到庭作証稱：「他們買賣雙方（指乙○○及丁○○○）一起來」、「有核
        對雙方之身分証及人，人與相片一樣」（詳本院更(一)卷二第十一頁偵查筆錄
        影本）；証人江素美於本院更(一)審中再度到庭結証稱：「有辦過乙○○與丁○○○之買賣過戶事，買的人是乙○○，他人有來，但很少說話，看不出精
        神上有什麼意見，賣的人是丁○○○，二人都有來」、「（問：如何是乙○○本人？）他有拿身份証」等語（詳本院更(一)卷二第三十一頁），足見有一
        精神未發現有不正常之人自稱為「乙○○」，持乙○○之身份証、印鑑証明
        等辦理本件武昌街房地之買賣過戶事宜，應堪認定。
      被告丁○○○於本院審理中已因老化患有重度重聽、意識曾有混亂、記憶力
        退化、定向感差、抽象思考生活能力下降、注意力差、社會退縮失眠，經診
        斷為老年期／初期器質性精神病態等情，其後又有膝關節退化、行動不便、
        退化性關節炎等症狀，有被告丁○○○之殘障手冊、榮民總醫院八十六年及
        八十九年度之診斷証明書影本共四件為証，足見被告丁○○○目前已無法清
        楚辨識七十九年間與伊簽定買賣契約之人為何人。乙○○本人亦因病，目前
        仍有傻笑行為、表情平淡，現實感差，偶有妄想出現等情，除如前述外，並
        經丞光診所九十年二月二十二日函復本院甚明，並有診斷証明書一紙在卷可
        証，經本院再以公務電話向乙○○所在之醫院查詢結果，更確定乙○○目前
        已無法作正常表達，有本院公務電話紀錄在卷可按（詳本院卷第一八二頁、
        第一八三頁、第一八六頁），足見乙○○目前或日後確無法就本件買賣事宜
        為清楚之証述。以前述証人江素美、蔡作東之証言及王志確有領取印鑑証明
        之事實等情觀之，被告丁○○○辯稱其與「乙○○」之間確有真正之買賣一
        節，當堪採信，並查無其他積極事証足以使本院得到超越合理可疑之確信，
        認定被告丁○○○與乙○○間之買賣為虛偽，亦甚明確。
      被告戊○○提出其與己○○間之資金往來証明，証實戊○○確於八十二年七
        月三十日過戶取得上開武昌街一段六十五號一樓房地所有權前後時間內，與
        己○○間有資金往來，被告戊○○申領或向同事壬○○借來之支票，由己○○妻辛○○○帳戶兌領者，計有台灣土地銀行民權分行簽發，付款人為台灣
        土地銀行之九六三八九○號，八十二年七月二十七日期，面額一百四十八萬
        五千元之支票一紙（詳本院上訴字卷第一六九頁支票正、背面、本院卷第八
        十五頁基隆第二信用合作社函）；由己○○女庚○○背書提示者有同上土地
        銀行支票第九六三九○九號八十二年八月九日期，二百十萬元支票一張（詳
        本院上訴字卷第一七○頁支票正、背面）、台灣北區郵政管理局北投分局第
        五支局簽發，第九六三八八○號、八十二年七月七日期、一百六十六萬五千
        元支票，台灣省合作金庫大同支庫簽發，台灣銀行支票、第九○七八二四號
        、金額六十萬元、八十二年八月九日期，同行簽發台銀支票第九○七八二六
        號，八十二年八月九日期、面額二十萬元（戊○○同事壬○○申購）各一張
        （共四張，詳上訴字卷第一八○頁、第一八一頁、第一六八頁支票正、背面
        ，及同卷第一七四頁至第一七六頁，証明申領人為戊○○之合作金庫大同支
        庫函）；而庚○○是己○○之女兒，業據己○○之配偶辛○○○於本院中到
        庭供述明確，証人辛○○○並証稱曾聽過己○○向朋友提過有向丁○○○買
       過房子的事，聽說他賣了，男人的事伊不管等語（詳本院卷第一二三頁、第
        一二六頁筆錄）；証人鐘美蓮亦到庭供述曾借錢給被告戊○○，但時間、金
        額，因時隔久遠，已不復記憶等語（詳本院卷第一二五頁）。由上可知，被
        告戊○○雖未能提出足額之價金証明，但以己○○與被告戊○○為表兄妹關
        係，雙方本有一定之信任關係，於買賣後未積極保留相關契約書或支付証明
        ，亦屬常情，而被告戊○○於八十二年六月訂約後，同年七月三十日過戶前
        後，交付給己○○之金錢當中，多年後經查有實據者，即有六百零五萬元之
        譜，經參照己○○妻辛○○○之上開証言，應認被告戊○○辯稱伊與己○○
        間之買賣為真正，堪屬採信。
      証人辛○○○於原審中雖提出己○○在長庚醫院之診斷証明書，記載己○○
        自八十三年五月起明顯個性改變，有步態障礙及小便功能障礙，記憶力亦明
        顯衰退等症狀（詳原審卷第八十七頁），而財團法人長庚醫院於八十九年十
        一月十六日函復本院稱：「己○○於八十三年八月三日、八月十三日、十一
        月四日至本院神經內科門診，診斷為疑額葉症候群，八十四年三月二十五日
       來院急診，發現為左大腦栓塞性中風，出院後未親自回診，據家屬稱病患有
        注意力、記憶力衰退、精神不集中退化現象」等情（詳本院卷第一一○頁函
        ），由是足見，己○○係八十三年八月間始病發，於本件武昌街一段六十五
        號一樓房地買入及賣出之八十一年及八十二年間，並未見其有精神上之疾病
        ，而己○○業於八十七年十月十日死亡，此有己○○之死亡証明書影本一紙
        在卷為証，自無法再傳喚己○○到院証述八十一、八十二年間與丁○○○及
        戊○○間之買賣事宜，但亦不能以己○○已死亡，即否定其於病發前之八十
        一年、八十二年間有與被告二人購買及賣出武昌街房地之事實，亦甚明確。
      綜上，本件並查無積極証據足以証明被告丁○○○與「乙○○」或己○○間
        之買賣確屬虛偽，亦查無証據証明被告戊○○與己○○間之買賣不實，公訴
        人認上開各次以買賣為原因之移轉過戶手續有刑法第二百十四條之偽造文書
        犯嫌，尚有未洽。
四、綜上所述，本件公訴人及原審有罪判決所指之各項証據，均不足據以認定被告二
    人有如公訴人所指之侵占、背信、偽造文書等犯行，此外，復查無其他積極事証
    足以証明被告二人犯罪，原審就被告丁○○○被訴部分，未加詳查，而為有罪之
    諭知，核有未洽，被告丁○○○上訴指摘原判決此部分不當，即屬有據，應將原
    判決關於被告丁○○○部分撤銷改判，並依法諭知被告丁○○○無罪。至於公訴
    人就原審判決被告戊○○無罪部分，及被告丁○○○有罪但諭知緩刑部分上訴指
    摘原判決無罪及緩刑不當，核其上訴為無理由，其上訴應予駁回。
五、被告丁○○○經合法傳喚，無正當理由未到庭，爰不待其陳述，逕行判決。
據上論結，應依刑事訴訟法第三百六十九條第一項前段、第三百七十一條、第三百六
十四條、第三百零一條第一項前段，判決如主文。
本案經檢察官吳國南到庭執行職務。
中      華      民      國    九十      年      四      月    二十六    日
                        台灣高等法院刑事第二十三庭
                                    審判長法  官  黃  瑞  華
                                          法  官  吳      燦
                                          法  官  宋      祺
右正本證明與原本無異。
如不服本判決應於收受送達後十日內向本院提出上訴書狀，其未敘述上訴之理由者並
得於提起上訴後十日內向本院補提理由書（均須按他造當事人之人數附繕本）。
                                          書記官  黃  嬿  婉
中      華      民      國    九十      年      四      月    三十      日


司法院資訊處製作；財團法人民間司法改革基金會備份。
